最高法院民事判決　　　　　　九十六年度台上字第二八二○號
上　訴　人　乙○○
訴訟代理人　黃榮坤律師
被 上訴 人　甲○○
上列當事人間請求損害賠償事件，上訴人對於中華民國九十六年
七月十日台灣高等法院台南分院判決（八十九年度重訴字第三四
號），提起上訴，本院判決如下：
    主  文
原判決關於命上訴人給付暨該訴訟費用部分廢棄，發回台灣高等
法院台南分院。
    理  由
本件被上訴人主張：上訴人係土地代書，負責為原審共同被告即
正實建設股份有限公司（下稱正實公司）負責人方源楚所建房屋
辦理過戶、抵押設定貸款等事宜。渠等明知方源楚建造之坐落台
南縣新市鄉○○路二六八巷一二弄五號之房屋及土地（下稱系爭
房地），已向訴外人華南銀行設定抵押貸款新台幣（下同）六百
零八萬元，卻隱瞞上情，先於民國八十六年一月二十五日將系爭
房地賣予訴外人黃麒麟，繼於同年三月十一日再以四百五十萬元
售予伊（以女兒鄭淑娟名義訂約），而為一屋二賣之不法行為，
詐使伊陷於錯誤交付買賣價金四百萬元（分別交付方源楚一百萬
元、上訴人三百萬元）致受有損害。嗣方源楚復將系爭房地追加
設定一百六十萬元抵押權予他人，因無法付清貸款，該房地遂遭
銀行聲請強制執行拍賣。渠等犯有詐欺等罪，業經刑事法院判處
有期徒刑在案，上訴人自應與方源楚負共同侵權行為之連帶損害
賠償責任，賠償伊所受之損害。爰提起刑事附帶民事訴訟，依民
法第一百八十四條、第一百八十五條之規定，求為命上訴人與方
源楚連帶給付四百萬元本息之判決（原審命方源楚連帶給付部分
，未據其聲明不服，非本院審理範圍）。
上訴人則以：方源楚與黃麒麟洽談房地買賣條件簽約時，未表明
房屋門牌號碼，伊始錯將擬出賣之三號（同上巷弄）房屋誤書為
五號之系爭房地，並無一屋二賣之故意。況依系爭房地買賣契約
書第十三條所載由賣方負責清償抵押貸款之約定，被上訴人已知
悉系爭房地有抵押貸款，伊亦無施用詐術之侵權行為可言。至刑
案部分迄未判決伊有罪確定，被上訴人之請求，即屬無據等語，
資為抗辯。
原審為被上訴人勝訴之判決，係以：被上訴人主張上訴人業代書
，負責為正實公司負責人方源楚所建房屋辦理過戶、貸款等事宜
，渠等明知系爭房地已向華南銀行抵押貸款六百零八萬元，猶於
八十六年一月間將之售予訴外人黃麒麟，再於同年三月間（以出
賣人侯政儒之名義）以四百五十萬元之價額售予被上訴人（以女
兒鄭淑娟名義訂立買賣契約），經被上訴人交付價金四百萬元之
事實，均為上訴人及方源楚所不爭執。上訴人及方源楚所犯詐欺
取財等罪部分，亦經刑事法院判處有期徒刑在案，有買賣契約書
及刑事判決等件可稽，堪認為真實。上訴人雖辯稱黃麒麟原欲購
買者係三號房屋，因誤載，錯寫為五號云云。惟依方源楚於台南
縣調查站偵訊時供述：黃麒麟原要購買的門牌是三號，上訴人在
簽約時卻寫為隔壁五號（系爭房地），……上訴人又將系爭房地
賣給被上訴人，收取四百萬元價金等語，已坦承上訴人確有參與
出售系爭房地及收取四百萬元價金之行為。參以黃麒麟於八十六
年一月二十五日買受系爭房地，乃在被上訴人於同年三月十一日
買受同一房地之前，亦見黃麒麟所購買者確為系爭房地無訛，上
訴人前開抗辯，自不足採。縱黃麒麟嗣於八十六年三月二十二日
已與方源楚另行達成協議，同意由方源楚出售系爭房地予被上訴
人，有切結書為憑，惟該切結書既在方源楚出售系爭房地予被上
訴人並收取四百萬元價金後始行書立，即見上訴人與方源楚確有
將系爭房地一屋二賣之事實。況方源楚自承迄仍無法將系爭房地
過戶登記為被上訴人所有，益證被上訴人主張上訴人與方源楚共
同將系爭房地一屋二賣而有共謀詐欺不法侵害被上訴人之權利等
情為實在。從而，被上訴人依民法第一百八十四條、第一百八十
五條共同侵權行為之法律關係，請求上訴人與方源楚負連帶損害
賠償之責，賠償被上訴人四百萬元之本息，於法有據，應予准許
等詞，為其論斷之基礎。
按判決書理由項下，應記載關於攻擊或防禦方法之意見，民事訴
訟法第二百二十六條第三項定有明文。是法院為當事人敗訴之判
決，關於攻擊防禦方法之意見，有未記載於理由項下者，即為同
法第四百六十九條第六款所謂判決不備理由，其判決自屬違背法
令。查上訴人於原審辯稱：黃麒麟已與方源楚「解除」系爭房地
之買賣契約，被上訴人未受有一屋二賣之損害，且依系爭買賣契
約所載，被上訴人係交付價金四百萬元予方源楚，而非上訴人，
其受此損害乃方源楚未履約、未返還該價款所致，與一屋二賣無
相當因果關係等語（原審卷一四五、一四七、一四八頁），係屬
關涉其應否負侵權行為損害賠償責任之重要防禦方法，原判決未
在理由項下說明其因何不足採取之意見，遽為不利於上訴人之認
定，依上說明，即有判決不備理由之違誤。次按刑事判決所為事
實之認定，於為獨立民事訴訟之裁判時本不受其拘束，而民事法
院雖得依自由心證，以刑事判決認定之事實為民事判決之基礎，
然依民事訴訟法第二百二十二條第四項之規定，應就其斟酌調查
該刑事判決認定事實之結果所得心證之理由，記明於判決，未記
明於判決者，即為同法第四百六十九條第六款所謂判決不備理由
。查原審固以上訴人被訴詐欺等罪，業經刑事法院判決有期徒刑
在案為由，認定上訴人有與方源楚將系爭房地以一屋二賣之方式
詐騙被上訴人四百萬元之事實，惟疏未將其斟酌調查該刑事判決
認定上訴人有共同侵權行為事實之結果所得心證之理由，記明於
判決，於法亦有未合。再者，被上訴人所交付之四百萬元買賣價
金係由上訴人收取，乃原審認定之事實，此與系爭房地買賣契約
書係由「方源楚」收訖之記載（原審卷八八頁）似有不符。倘該
款項非由上訴人收取，能否因上訴人負責為方源楚所建房屋辦理
過戶等事宜，遽認上訴人有與方源楚以一屋二賣之方式詐騙被上
訴人而應負共同侵權行為責任？殊非無疑。原審未遑詳查釐清，
所為上訴人不利之判決，自嫌速斷。上訴意旨，指摘原判決命其
給付部分不當，求予廢棄，非無理由。又上訴人係以其未與原審
共同被告方源楚共謀以一屋二賣之方式詐使被上訴人交付買賣價
金，故無庸負共同侵權行為之連帶損害賠償責任為由，提起上訴
，核屬上訴人基於其個人關係之抗辯事由，其上訴效力即不及於
方源楚，自不必併列方源楚為上訴人。附此指明。
據上論結，本件上訴為有理由。依民事訴訟法第四百七十七條第
一項、第四百七十八條第二項，判決如主文。
中　　華　　民　　國　九十六　年　 十二 　月　 二十 　日
                      最高法院民事第三庭
                          審判長法官  蘇　茂　秋
                                法官  陳　碧　玉
                                法官  劉　靜　嫻
                                法官  張　宗　權
                                法官  陳　國　禎
      本件正本證明與原本無異
                                      書  記  官
中　　華　　民　　國　九十七　年　　一　　月　　二　　日
                                                Ａ
